最　高　行　政　法　院　判　決
                                      100年度判字第573號
上  訴  人　賴銀練
          　賴順發
          　賴柏同
          　賴仁聰
          　賴清波
共      同
訴訟代理人　黃翎芳　律師
被 上訴 人　臺中市中正地政事務所
代　表　人　莊子明
上列當事人間更正土地登記事件，上訴人對於中華民國98年12月
15日臺中高等行政法院98年度訴字第337號判決，提起上訴，本
院判決如下：
　　主  文
上訴駁回。
上訴審訴訟費用由上訴人負擔。
    理  由
一、緣坐落臺中市○○區○○段88、88-1、88-2、88-3、189、
    189-1、189-2、189-3地號等8筆土地（下稱系爭土地），於
    日治時期土地登記簿為栜東下堡水景頭庄161、161-1、162
    、162-1、162-2、165、165-1、175番地，依當時明治42年4
    月23日土地登記簿業主欄記載為賴強、賴天、賴木火、賴脫
    、賴雞等5人所共有。光復後於民國36年間辦理土地總登記
    ，依土地登記簿系爭土地地號為水景頭段161、161-1、162
    、162-1、162-2、165、165-1、175地號，嗣因無人於土地
    總登記期限內提出異議並依相關規定辦理土地申報，經臺中
    市政府於45年12月22日登記為國有。其中水景頭段161、161
    -1、162、162-1、162-2、165、165-1地號等7筆土地於74年
    間辦理重測後為青田段88地號，後又分割為青田段88、88-1
    、88-2、88-3地號；水景頭段175地號重測後為青田段189地
    號，分割為青田段189、189-1、189-2、189-3地號。嗣上訴
    人等於98年3月11日向被上訴人申請將上開系爭土地所有權
    人「中華民國」更正為「賴強、賴天、賴木火、賴脫、賴雞
    」，案經被上訴人以98年4月2日中正地所一字第0980004151
    號函否准所請，上訴人不服，提起訴願，遭決定駁回，提起
    行政訴訟，亦遭判決駁回，遂提起本件上訴。
二、上訴人起訴主張：(一)日治時期明治42年土地登記簿業主欄與
    日治時期之戶籍資料核對結果，足證系爭土地確為賴強、賴
    天、賴木火、賴脫、賴雞所共有，賴強、賴天、賴雞死亡時
    復有繼承人及總登記期間賴木火、賴脫尚生存，故賴強、賴
    天、賴木火、賴脫、賴雞於生前具有權利能力時，依日治時
    期之規定，系爭土地既已合法登記為渠等所有，即非無主土
    地。又賴強、賴天、賴雞於日治時期即死亡，系爭土地並未
    辦理繼承登記，於光復後辦理總登記期間，遭逢大水，致日
    治時期日本政府所發給賴強、賴天、賴木火、賴脫、賴雞等
    人之登記濟證遺失，因當時教育未普及，故賴強、賴天、賴
    雞之繼承人及賴火木、賴脫未知土地法施行於臺灣地區而未
    申報權利，被上訴人竟未將系爭土地日治時期土地登記簿資
    料轉載於光復後之土地登記簿，於45年12月22日率爾將系爭
    土地登記為國有。(二)依土地法第57條、臺灣省各縣市政府辦
    理土地權利公告辦法（下稱辦理土地權利公告辦法）第3條
    、第4條、第5條，及內政部52年4月16日台內地字第105257
    號函可知，無主土地，依規定憑證申報書應記載審查結果、
    公告經過、確定更正等。然被上訴人所提出之臺灣省土地關
    係人繳驗憑證申報書（下稱申報書）上，並無上開應記載之
    事項，足見其確未辦理系爭土地之公告，即逕予登記為國有
    ，此項登記與其登記原因有所未符，實有土地法第69條聲請
    更正登記之適用。又系爭土地係被上訴人以土地法第52條規
    定囑託登記為國有，被上訴人顯然誤以系爭土地為公有土地
    ，是被上訴人自始即未辦理系爭土地之無主土地公告及代管
    程序，顯見系爭土地登記為國有與登記原因所載之內容不符
    ，上訴人自得聲請更正登記。另依土地法第64條、臺灣省各
    縣市地政事務所逾法定保管年限之收件簿、土地建物登記申
    請書（含證明文件）銷燬作業要點（下稱銷燬作業要點）第
    1點規定，土地所有權第1次登記申請書之證明文件如土地臺
    帳係原始資料，不僅應永久保存，且應建立縮影，則被上訴
    人應提出應永久保存之登記總簿，以證明系爭土地確已完成
    無主土地公告及代管，然被上訴人未能提出。況臺灣光復後
    之土地總登記，並不影響光復前原權利人因登記取得之物權
    ，是以，系爭土地原權利人即賴強等5人已於日治時期登記
    取得之所有權，因被上訴人登記錯誤，上訴人申請更正登記
    ，與更正登記之同一性無違。(三)系爭土地係屬逾總登記期限
    無人申請登記土地處理原則（下稱無人申請登記處理原則）
    所規範之未完成無主土地公告代管程序而違法登記為國有之
    土地，被上訴人應於上訴人申請更正登記時，依法辦理更正
    登記或依土地法第55條之規定辦理或擬具具體處理意見專案
    報請中央核定，而非率以無人申請登記處理原則第1點、土
    地法第57條之規定駁回。退萬步言，縱使系爭土地被上訴人
    登記為國有，然系爭土地係上訴人之被繼承人於臺灣光復前
    即已取得不動產所有權，參照民法物權編施行法第1條規定
    及最高法院43年台上字第283號判例，土地所有權自不因被
    上訴人登記為國有土地而喪失，被上訴人以系爭土地業經登
    記為國有，有土地法第43條規定之適用，實有違誤。是以，
    系爭土地於日治時期經土地登記簿記載為賴強等5人所有，
    即非無主土地，系爭土地雖未辦理總登記，然被上訴人卻未
    依土地法第57條規定完成審查、公告程序，即逕自登記為國
    有，致使上訴人無法聲明異議，已嚴重侵害上訴人之財產權
    云云，為此，求為判決：1、撤銷訴願決定及原處分。2、請
    准將系爭土地更正登記為賴強、賴天、賴木火、賴脫、賴雞
    應有部分各5分之1分別共有。
三、被上訴人則以：(一)臺灣省土地權利清理辦法（下稱土地權利
    清理辦法）第3條規定，於34年10月16日前經前臺灣總督府
    司法機關為不動產登記之土地權利，應由權利人繳驗登記憑
    證換發權利書狀，以確定其土地權利。然本件系爭土地之申
    報書，其上權利關係欄均為空白，並無所有權人申報權利及
    繳驗權利憑證之記載，賴強等5人既未依規定申報權利，則
    依土地法第57條規定及臺灣省土地權利憑證繳驗及換發權利
    書狀辦法（下稱繳驗及換發權利書狀辦法）第14條規定，系
    爭土地因逾登記期限無人聲請登記，即視為無主土地，嗣公
    告期滿復無人提出異議，地政機關依法將系爭土地登記為國
    有，並無違誤。(二)系爭土地已於45年收件第616號完成國有
    登記，自有土地法第43條所稱之絕對效力，非經法院判決塗
    銷確定，不得任意塗銷，上訴人認定系爭土地登記國有錯誤
    ，已涉所有權之私權爭執及登記原因有無瑕疵，尚非土地登
    記規則第13條所定登記事項與登記原因證明文件所載內容不
    符之情形；且依無人申請登記處理原則第1點規定，系爭土
    地已完成無主土地公告及代管程序，並登記為國有，應不再
    受理主張權利與補辦登記。又被上訴人向當時登記機關臺中
    市中山地政事務所函查，並向臺中市政府檔案課調閱相關資
    料，本案相關文件業已逾保存期限，無法查得，上訴人主張
    本件不符公告程序，應由其負舉證責任等語，資為抗辯。
四、原審斟酌全辯論意旨及調查證據之結果，以：依土地權利清
    理辦法第3條規定，凡人民於34年10月16日以前取得之土地
    權利，曾經前臺灣總督府司法機關為不動產登記者，應由權
    利人繳驗登記憑證換發權利書狀，以確定其土地權利。依繳
    驗及換發權利書狀辦法第5條明文規定，土地權利人應於繳
    驗憑證期限內填具申請書及檢附各項文件換發權利書狀，然
    查系爭土地申報書上「權利關係」欄均為空白，並無所有權
    人申報權利及繳驗權利憑證之記載，且上訴人對於未依法申
    報權利乙事並無爭執。本件賴強、賴天、賴雞之繼承人及賴
    火木、賴脫等既未依規定申報權利，則依土地法第57條及繳
    驗及換發權利書狀辦法第14條規定，系爭土地因逾登記期限
    無人聲請登記，即視為無主土地，嗣公告期滿復無人提出異
    議，地政機關依法將系爭土地登記為國有土地，並無違誤。
    次按，系爭土地登記國有迄今已50餘年，被上訴人陳明相關
    文件均已逾保存期限而銷毀，未能提出相關公告資料，惟系
    爭土地既已完成國有之登記，應認被上訴人當時已依相關程
    序辦理並完成登記，上訴人主張被上訴人將系爭土地登記為
    國有，不符公告程序，自非可採。再者，上訴人所提出之日
    治時期土地登記簿謄本及戶籍謄本，並非現存登記事項之登
    記原因證明文件，自非土地登記規則第13條所指登記事項與
    登記原因證明文件所載內容不符者，自不得謂本件登記有錯
    誤情形。上訴人認定系爭土地登記國有錯誤，已涉及所有權
    之私權爭執及登記原因有無瑕疵，依更正登記法令補充規定
    第7點規定，則應訴由司法機關審判，亦非得聲請更正登記
    之情事等由，駁回上訴人原審之訴。
五、上訴意旨復執前詞，並謂：(一)被上訴人依土地法第57條之規
    定辦理無主土地公告，應依辦理土地權利公告辦法第4條、
    第5條及繳驗及換發權利書狀辦法第14條等規定，於總登記
    之申報書及土地臺帳上，登載公告經過，始符程序。然本件
    依被上訴人所提出系爭土地總登記之申報書及土地臺帳上僅
    記載系爭土地之地號及審查結果，俱無上開辦法所定應記載
    之「公告經過」、「確定更正」等事項，足見被上訴人並未
    依法辦理無主土地之公告，惟原審判決率以被上訴人提出之
    45年收件第616號完成國有土地之登記函文，即認系爭土地
    已完成無主土地之公告程序；再依土地法第64條、銷燬作業
    要點第1點及臺灣省各縣市地政事務所倉庫檔案資料整頓要
    點第9點規定，系爭土地之總登記申報書及相關文件、土地
    所有權第1次登記申請書等，不僅應永久保存，且應建立縮
    影，被上訴人未能提出系爭土地已辦理無土地公告之相關資
    料，原審判決自非得以被上訴人主張相關文件業經銷毀，而
    認其已完成無主土地之公告程序，足證原審判決有違背法令
    及認定事實未依證據法則之違背法令情事。(二)依土地法第52
    條、第57條規定，及參照內政部52年4月16日台內地字第105
    257號函，經無主土地公告及代管期滿後之國有土地登記，
    與一般公有土地須由原保管或使用機關辦理囑託登記者不同
    ，從被上訴人所提出系爭土地光復後第1次總登記之土地登
    記簿謄本，系爭土地係以登記事項為「囑託登記」，登記原
    因為「總登記」，顯然被上訴人誤以系爭土地為公有土地而
    依土地法第52條規定辦理囑託登記為國有，與本件如被上訴
    人已為無主土地公告及代管，至期滿後為國有土地之登記不
    符，且實則被上訴人並未辦理公告即囑託登記，足見該登記
    事項與登記原因所載之內容不符，是以上訴人依土地法第69
    條規定聲請更正登記並無違誤。再者，經互核日治時期土地
    登記簿業主欄與戶籍資料，賴強等5人為系爭土地所有權人
    ，參照民法物權編施行法第1條、最高法院43年台上字第283
    號判例、本院91年度判字第606號判決意旨、內政部70年4月
    20日台內地字第17330號函釋，其所有權自不因光復後辦理
    總登記登記為國有而受影響，故上訴人請求將登記錯誤之權
    利主體更正為與原登記原因證明文件所記載之權利主體相一
    致，殊不涉及妨害更正前登記實質同一性，亦非私權爭執之
    範圍，是以被上訴人非不得依申請或職權予以更正登記。是
    以，上訴人之所有權並未喪失，然原審判決就此未具說明，
    亦有判決不備理由之違背法令云云。
六、本院按：(一)土地法第69條規定：「登記人員或利害關係人，
    於登記完畢後，發見登記錯誤或遺漏時，非以書面聲請該管
    上級機關查明核准後，不得更正。」此之登記錯誤，依土地
    登記規則第13條之規定，係指登記事項與登記原因證明文件
    所載之內容不符。另「登記機關發見登記有錯誤時，除於不
    妨害原登記之同一性之前提下，得依土地法第69條規定，以
    書面聲請該管上級機關核准後更正外，依現行法令，縱令發
    見原登記原因有瑕疵，亦無從依職權自為塗銷登記。」（本
    院49年判字第20號判例參照）。足見依土地法第69條規定所
    為之更正登記，應不妨害原登記之同一性。而所謂不妨害登
    記之同一性者，係指更正登記後，登記事項所示之法律關係
    應與原登記相同，不得變更而言。又「凡人民於34年10月16
    日以前取得之土地權利，曾經前臺灣總督府司法機關為不動
    產登記者，應由權利人繳驗登記憑證換發權利書狀，以確定
    其土地權利。」、「土地權利人，應於規定繳驗憑證期限內
    填具申請書，檢同左列各款證件之一，向各該縣市地政機關
    申請辦理。一、前日本時代法院所發之不動產之登記濟證。
    二、前日本時代各州廳所發關係該土地之謄本。三、最近3
    年內任何1年地租收據。前項各項證件全缺或遺失者，應申
    敘理由，取具鄉鎮長或四鄰之保證書。」、「逾期無人申請
    驗證之土地或申請而逾限未補繳證件者，其土地視為無主土
    地，由該管縣市地政機關公告2個月，公告期滿，無人提出
    異議者即為國有土地。」分別為土地權利清理辦法（68年8
    月20日行政院台內字第8353號函發布廢止）第3條、繳驗及
    換發權利書狀辦法（臺灣省政府61年11月30日府民地甲字第
    131599號廢止）第5條及第14條所規定。(二)經查，於36年辦
    理總登記期間，系爭土地之權利人並未依上揭規定申報權利
    等情，為原審所確定之事實，則依土地法第57條規定及繳驗
    及換發權利書狀辦法第14條規定，系爭土地因逾登記期限無
    人聲請登記，而視為無主土地，並經臺中市政府公告確定後
    ，於45年12月22日辦理國有登記完畢，現所有權人為中華民
    國，管理機關為臺中市政府及財政部國有財產局。上訴人雖
    主張被上訴人未辦理公告即登記為國有，於法有違云云。然
    查，系爭土地登記國有後，上訴人並未聲請更正，迄逾50
    餘年後始為聲請，被上訴人又陳明其除向當時登記機關臺中
    市中山地政事務所函查，經函復業已辦理銷燬，並向臺中市
    政府檔案課調閱相關資料，將45年地政處所有承辦公文逐筆
    查詢，仍未找到，顯見相關文件已逾保存期限而銷毀，未能
    提出相關公告資料，原審因而綜合上情，以系爭土地既已於
    45年完成國有之登記，應認被上訴人當時已依相關程序辦理
    並完成登記等情，核與經驗論理法則相符。另依土地登記規
    則第29條第6款規定，政府機關遇有依土地法第57條規定國
    有土地之登記時，得囑託登記機關登記之，故本件仍有囑託
    登記之適用，上訴人主張被上訴人誤以系爭土地為公有土地
    ，而依土地法第52條規定辦理囑託登記為國有云云，亦不足
    採。況其申請亦與原登記之同一性有違，從而，被上訴人予
    以駁回，尚無不合。至於上訴人其餘指摘係對於原審詳為論
    述不採之事由再為爭執，核屬法律見解之歧異，要難謂為原
    判決有違背法令之情形。(四)綜上所述，上訴論旨，仍執前詞
    ，指摘原判決違背法令，求予廢棄，為無理由，應予駁回。
七、據上論結，本件上訴為無理由。依行政訴訟法第255條第1項
    、第98條第1項前段、第104條、民事訴訟法第85條第1項前
    段，判決如主文。
中　　華　　民　　國　　100　 年　　4　　 月　　21　　日
                    最高行政法院第四庭
                        審判長法官　吳　明　鴻
                              法官　林　茂　權
                              法官　侯　東　昇
                              法官　黃　秋　鴻
                              法官　陳　國　成

以  上  正  本  證  明  與  原  本  無  異
中　　華　　民　　國　　100　 年　　4　　 月　　22　　日
　　　　　　　　　　　　　　　書記官　葛　雅　慎